臺北高等行政法院判決　　　　　　　　　　　　　　　九十年度訴字第五○一○號
　　　　　　　　　　　　　　　.
　　原　　　告　甲○○
　　訴訟代理人　乙○○
　　被　　　告　財政部台北市國稅局
　　代　表　人　張盛和（局長）住同右
　　訴訟代理人　丙○○
右當事人間因綜合所得稅事件，原告不服財政部中華民國九十年六月十一日台財訴字
第九○○○○六八七八號訴願決定，提起行政訴訟。本院判決如左：
　　主  文
原告之訴駁回。
訴訟費用由原告負擔。
　　事  實
壹、事實概要：
  一、緣原告八十年度綜合所得稅結算申報，經被告核定綜合所得總額為新台幣（下
      同）一、三七五、九一○元，淨額九六七、四四四元。原告對核定增列其配偶
      財產交易所得七八八、一四四元不服，申經復查結果，未獲變更，原告仍表不
      服，循序提起訴願、再訴願及行政訴訟，分別以原告逾期提起訴願，程序不合
      予以駁回。嗣原告復行主張行政院八十五年十二月九日台八十五訴字第四四六
      三三號再訴願決定意旨，附帶說明本件財產交易所得歸屬年度依財政部七十三
      年五月二十八日台財稅第五三八七五號函釋，以房屋起造人變更日所屬年度為
      準（本件為七十九年度）等語，重又申請復查，被告以原告復對已確定之行政
      處分，遽行申請復查，顯非合法為理由，駁回其復查申請，原告猶表不服，提
      起訴願、再訴願，遞遭決定駁回，嗣提起行政訴訟，行政法院於八十九年四月
      六日八十九年度判字第一○○四號判決以復查、訴願、再訴願決定未予詳究原
      台再訴願決定（八十五訴字第四四六三三號）附帶說明部份，容有研酌之必要
      ，復查、訴願及再訴願決定遞予維持，亦嫌疏略，爰將再訴願決定、訴願決定
      及原處分均予撤銷，另為適法之處分。
  二、被告遂重為復查決定，於八十九年八月二十八日財北國稅法字第八九○三二二
      ○一號重核復查決定書，以「財政部七十三年五月二十八日台財稅第五三八七
      五號函釋．．．，應以半成品房屋之交易方有其適用」為由，駁回所請，原告
      不服，提起訴願亦遭駁回，遂向本院提起行政訴訟。
貳、兩造聲明：
  一、原告聲明求為判決：訴願決定及原處分均撤銷。
　二、被告聲明求為判決：駁回原告之訴。
參、兩造之爭點：被告八十五年二月五日財北國稅法字第八五○○四九六九號復查決
    定，依財政部八十三年三月三日台財稅第八三一五八四一一四號函釋規定，駁回
    原告復查之申請，是否有修正前訴願法第二十七條第二項規定之顯屬違法或不當
    情事？
一、原告主張之理由：
(一)、被告違背已確定之行政法院判決撤銷原處分之意旨，仍維持原處分，訴願決定亦
    同，為法所不許。
(二)、行政院台八十五訴字第四四六三三號再訴願決定，附帶指明：「查本件系爭房屋
    係個人出資建屋，以再訴願人配偶乙○○君為原始起造人，於辦理建物總登記前
    之七十九年七月十七日變更起造人為林秀菊君等十一人，有變更起造人申請書影
    本附原處分機關卷可稽，並非以他人名義為起造人，與財政部八十三年三月三日
    台財稅第八三一五八四一一四號函釋並不相符，而屬財政部七十三年五月二十八
    日台財稅第五三八七五號函釋之第二種情形，即財產交易所得歸屬年度，以房屋
    起造人變更日所屬年度為準；財產交易所得之計算，除能提出交易時實際成交價
    格及其已耗建造成本，經查明屬實者，得以其差額為財產交易所得外，其未能提
    出者，以出售年度之房屋評定價格按完工程度比例計算後之百分之二十為財產交
    易所得。至財政部八十五年七月十七日台財稅第八五一九一一五六一號函釋認該
    部（73）台財稅第五三八七五號函而為補充規定，似應自該解釋日起發生效力。
    則原處分機關依財政部（83）台財稅第八三一五八四一一四號函釋，核算系爭房
    屋之財產交易所得及認定歸屬年度，原決定機關（財政部）究明後，由原處分機
    關依職權另行處理，併予指明」。
二、被告主張之理由：
(一)、按「第一項所稱確定，係指左列各種情形：一、．．．二、經復查決定，納稅義
    務人未依法提起訴願者。」為稅捐稽徵法第三十四條第三項第二款所明定。又訴
    願及行政訴訟，均係對於未確定之行政處分，請求救濟之方法，若行政機關之處
    分已經確定，自不得更藉行政爭訟程序請求救濟，行政法院六十一年裁字第二十
    四號著有判例。
(二)、本件被告原核定及八十五年二月五日財北國稅法字第八五○○四九六九號復查決
    定，乃依財政部八十三年三月三日台財稅第八三一五八四一一四號函釋規定，駁
    回原告復查之申請，該決定書於八十五年二月七日送達原告，提起訴願之不變期
    間至同年三日八日（星期五）屆滿，原告遲至同年三月九日始向財政部提起訴願
    ，依前揭規定，原告未依法提起訴願，本案即已告確定。原告復對已確定之行政
    處分，遽行提起復查，揆諸首揭規定，顯非合法。
(三)、按財政部七十三年五月二十八日台財稅第五三八七五號函釋第二種情形，規定以
    房屋起造人變更日所屬年度為財產交易所得歸屬年度，並以房屋出售年度之房屋
    評定價格，按房屋完工比例計算後之百分之二十為財產交易所得之意旨，應僅半
    成品房屋之交易方有其適用，與本件雖於房屋建造中途變更起造人，惟仍繼續將
    房屋建造完成之全屋交易並不相符，被告原核援用財政部八十三年台財稅第八三
    一五八四一一四號函釋，規定全屋交易之財產交易所得核課年度，以辦理建物總
    登記年度，即房屋交屋年度歸課其財產交易所得，依實質課稅原則並無違誤。
(四)、又類此案件之核課疑義，業經財政部究明，並作成八十七年九月三日台財稅第八
    六一九○○一三四號函，重行歸納釋示：「自始以本人或他人名義登記為起造人
    ，但辦理建物總登記前，復又變更登記起造人名義或增加起造人名義之案件，：
    其所得歸屬年度及所得計算為（一）財產交易所得歸屬年度之認定，以建物總登
    記日所屬年度為準。（二）財產交易所得之計算，除能提供交易時實際成交價格
    及建造成本，經查明屬實者，得以其差額為財產交易所得外；其未能提出者，以
    完工年度房屋評定價格按出售年度本部核定財產交易所得標準核計之。」，參酌
    函釋意旨，被告原核定以系爭房屋出售年度（七十九年度）之財政部頒訂財產交
    易所得標準核算系爭所得，並以建物總登記年度（八十年度）為所得歸屬年度，
    併課原告八十年度綜合所得稅，尚無違誤。
　　理  由
一、按修正前訴願法第十七條第二項規定：「訴願因逾越法定期限決定駁回時，若原
    行政處分顯屬違法或不當者，原行政處分機關或其上級機關得依職權變更或撤銷
    之。」
二、本件行政爭訟之經過：
(一)、原告八十年度綜合所得稅結算申報，經被告核定綜合所得總額為新台幣（下同）
    一、三七五、九一○元，淨額九六七、四四四元。原告對核定增列其配偶財產交
    易所得七八八、一四四元不服，申經復查結果，被告八十五年二月五日財北國稅
    法字第八五○○四九六九號復查決定，依財政部八十三年三月三日台財稅第八三
    一五八四一一四號函釋規定，駁回原告復查之申請，該決定書於八十五年二月七
    日送達原告，提起訴願之不變期間至同年三日八日（星期五）屆滿，原告遲至同
    年三月九日始向財政部提起訴願，依前揭規定，原告未依法提起訴願，本案即已
    告確定，並經訴願（財政部八十五年九月二日台財訴第000000000號訴
    願決定書）、再訴願（行政院八十五年十二月九日台八十五訴字第四四六三三號
    決定書）及行政訴訟，最後經行政法院（改制後為最高行政法院）以八十六年度
    裁字第五一八號裁定駁回確定。
(二)、嗣原告於上開行政處分確定後復主張行政院八十五年十二月九日台八十五訴字第
    四四六三三號再訴願決定意旨，附帶說明本件財產交易所得歸屬年度依財政部七
    十三年五月二十八日台財稅第五三八七五號函釋，以房屋起造人變更日所屬年度
    為準（本件為七十九年度）等語，重又申請復查，被告以原告復對已確定之行政
    處分，遽行申請復查，顯非合法為理由，駁回其復查申請，原告不服，循序提起
    行政訴訟，經行政法院將再訴願決定、訴願決定及原處分均予撤銷，另為適法之
    處分。被告遂重為復查決定，於八十九年八月二十八日財北國稅法字第八九○三
    二二○一號重核復查決定書，以「財政部七十三年五月二十八日台財稅第五三八
    七五號函釋．．．，應以半成品房屋之交易方有其適用」為由，駁回所請。
(三)、以上各情，為兩造所不爭，並有上開決定書及判決書可稽，堪認為實。原告不服
    ，循序提起本件行政訴訟，主張如事實欄所載，是本件所應審究者厥為確定之原
    處分即被告八十五年二月五日財北國稅法字第八五○○四九六九號復查決定，依
    財政部八十三年三月三日台財稅第八三一五八四一一四號函釋規定，駁回原告復
    查之申請，是否有修正前訴願法第二十七條第二項規定之顯屬違法或不當情事？
三、經查：
(一)、本件系爭房屋係由原告配偶乙○○提供土地與劉克川合資建屋，並以原告配偶乙
    ○○為原始起造人，雖於辦理建物總登記前之七十九年七月十七日變更起造人為
    林秀菊等十一人，有合建契約書及變更起造人申請書影本附原處分機關卷可稽，
    惟在變更起造人時房屋係半成品，到八十年時房屋才完成，林秀菊等人是房屋之
    買受人等情，亦為原告配偶乙○○於本院準備程序中陳述在卷可查，是本件雖於
    房屋建造中途變更起造人，但與個人出資建屋出售，而以他人名義為起造人者之
    情形相類，是以被告原核援用財政部八十三年台財稅第八三一五八四一一四號函
    釋，規定全屋交易之財產交易所得核課年度，以辦理建物總登記年度，即房屋交
    屋年度歸課其財產交易所得，依實質課稅原則並無違誤。嗣財政部為解決此類案
    件之核課疑義，作成八十七年九月三日台財稅第八六一九○○一三四號函，歸納
    釋示：「自始以本人或他人名義登記為起造人，但辦理建物總登記前，復又變更
    登記起造人名義或增加起造人名義之案件，：其所得歸屬年度及所得計算為（一
    ）財產交易所得歸屬年度之認定，以建物總登記日所屬年度為準。」更可證為確
    定之原處分就本件援用財政部八十三年台財稅第八三一五八四一一四號函釋之見
    解，並無違法或不當。
(二)、至於行政院台八十五訴字第四四六三三號再訴願決定，附帶說明所指之財政部七
    十三年五月二十八日台財稅第五三八七五號函釋第二種情形，規定以「房屋起造
    人變更日所屬年度為財產交易所得歸屬年度，並以房屋出售年度之房屋評定價格
    ，按房屋完工比例計算後之百分之二十為財產交易所得」之意旨，應僅半成品房
    屋之交易方有其適用，與本件雖於房屋建造中途變更起造人，惟仍繼續將房屋建
    造完成之全屋交易並不相符，行政院上開再訴願決定書之附帶說明見解，自不足
    為認定原確定處分違法或不當之理由，原告據以為主張，應非可採。
四、從而，被告依首揭規定，認確定之原處分並無修正前訴願法第二十七條第二項規
    定之顯屬違法或不當情事，而否准原告之申請，並無不合。訴願決定遞予駁回，
    亦無違誤，均應予維持。本件原告之訴為無理由，應予駁回。
據上論結，本件原告之訴為無理由，爰依行政訴訟法第九十八條第三項前段，判決如
主文。
中　　華　　民　　國　　　九十一　　年　　　五　　　　月　　　十　　　　日
                              臺 北 高 等 行 政 法 院  第 五 庭
                                          審 判 長 法  官　張瓊文
                                                   法  官　帥嘉寶
                                                   法  官　劉介中
右為正本係照原本作成。
如不服本判決，應於送達後二十日內，向本院提出上訴狀並表明上訴理由，如於本判
決宣示後送達前提起上訴者，應於判決送達後二十日內補提上訴理由書（須按他造人
數附繕本）。
中　　華　　民　　國　　　九十一　　年　　　五　　　　月　　　十　　　　日
                                                   書記官  黃明和
